【裁判字號】    88,勞訴,82
【裁判日期】    890131
【裁判案由】    損害賠償
【裁判全文】
臺灣臺北地方法院民事判決    八十八年勞訴字第八十二號
    原      告  甲○○
    被      告  美商喬治亞人壽保險股份有限公司台灣分公司
                            設台北市○○路○段四六０號十九樓
    法定代理人  乙○○      住台北市○○路○段四六０號十九樓
    訴訟代理人  黃慶源律師  住台北市○○○路○段二四五號八樓
                沈士喨律師  住同右
                林秀怡律師  住同右
右當事人間，請求損害賠償事件，本院判決如左：
    主    文
原告之訴及其假執行之聲請均駁回。
訴訟費用由原告負擔。
    事    實
甲、原告方面：
一、聲明：被告應給付原告新台幣（下同）五百零七萬三千六百六十七元及自起訴狀
    繕本送達被告翌日起至清償日止，按年息百分之五計算之利息，並願供擔保請准
    宣告假執行。
二、陳述：
  (一)原告於民國八十年三月一日起應聘至被告公司擔任分處經理、業務經理暨業務專
    員等職務，每月薪資按三份職務合約並每月領取，原告從事壽險管理與行銷多年
    ，在職期間業績表現優良，屢獲被告公司之各項大型競賽獎勵，及國外高會議
    等多項榮譽，亦因各種績效表現出色，榮獲被告公司禮聘為專任講師；原告自八
    十一年年收入為一百零九萬餘元，逐年增至八十五年年收入為二百二十一萬餘
    元，本可安居樂業，撫養家中老少。不料，於八十六年七月二十八日，被告突然
    派來內勤各部門人員七名，偕同訴外人國興保全公司二名保全員，至原告辦公處
    所：台北市○○○路○段一六一號七樓長欣分處辦公室，出示終止僱用合約函一
    紙及紙箱一批，即日開除原告並遷離上開辦公處所。
  (二)依被告發函終止原告僱佣合約內容，係指控原告因未經公司同意逕行對外二度發
    文，而損害公司形象與聲譽，故被告公司高階主管咸認，原告不宜擔任業務專員
    乙職並連帶終止原告其餘二份經理合約；該終止合約函所述與事實不符。被告於
    開除原告後，至今未作任何補償，又未對業務交接及原告應得之金錢上之權利、
    客戶後續服務事宜，輔導等作任何交待；尤有甚者，無任何理由同時開除原告配
    偶劉嘉惠（配偶劉嘉惠於八十年八月一日至被告公司擔任行銷暨業務專員等職務
    ）。
  (三)原告當時無法得與被告取得連繫，故偕同配偶於七月二十八日下午至台北市政府
    勞工局申請調解，並再返回南京東路辦公場所，因原告夫妻於被告公司工作六年
    多，辦公用途之生財工具頗多，非一時能遷離完畢，不料被告恐其他在職員工知
    情，而影響工作士氣；為達即刻趕離原告夫妻之目的，竟委任常在法律事務所律
    師沈士喨、楊欽傑等前往松山警分局刑事組報案，誣指原告夫妻觸犯刑法三百零
    六條「侵入住居罪」，並協同刑事組林姓小組長，刑事組員，制服警員等六人前
    往上址，欲以現行犯強行拘提原告夫妻，其動機昭然若揭，原告夫妻被迫離開上
    開工作場所，原告於七月三十日重回上址欲取回私人物品，遭被告派駐長欣分處
    之內勤人員吳文正、楊謹、羅國鑫及二名國興保全員制止，並不准原告夫妻入取
    回私人物品；原告於八十六年七月三十一日寄發存證信函，請求被告出面解決善
    後問題，被告置之不理，原告遂於八十六年八月四日公開登載聲明啟事，再度要
    求被告出面未果。
  (四)又被告於八十六年八月六日寄發證信函予原告，請原告前往搬清私人物品，但註
    明需會同警察前去處理，實係無理。原告於八十六年八月八日委請凱旋法律事務
    所陳永星律師發函要求被告會晤磋商，被告仍不理不睬，亦不接聽原告電話及至
    八十六年八月三十日台北市勞工局召開勞資爭議解會，歷經三個多小時委員聆訊
    ，由調解委員勞資處爭議科長古松茂委員等擬定調解方案，然被告（資方）代表
    未在調解紀錄簽署，致本案調解不成立。勞工局再擇期於八十六年九月二十七日
    再度召開爭議協調會，惟被告公司擁有龐大法律顧問群，又以缺席面對，致再度
    協議不成立。
  (五)原告與配偶劉嘉惠同遭不法解僱，且被告並未補償分文，致原告家庭身心俱疲，
    經濟頓入困境，故曾向勞委員、財政部等相關部會申訴，惟行政部門亦愛莫能助
    ；原告夫妻求助無門，家庭中各項支出如房貸、車貸、子女教養費用等支出頗鉅
    ，經濟日漸拮挃。原告夫妻自省六、七年來於被告公司服務，向來兢兢業業，循
    規蹈矩且專心工作，始換得安定收入撫養家中老少；無奈遭比屈，精神飽受痛
    苦煎熬，常食不嚥，夜未能眠，經函被告公司，被告均無誠意負其責任。
  (六)原告起訴狀中已表明：「原告與配偶劉嘉惠二人同遭非法解僱」「本件被告代表
    律師認被告合法終止契約，應屬不法解僱」，足見原告之真意在主張被告之終止
    勞動契約並未合法，兩造間僱傭關係仍應存在。被告指其曾以喬治亞經字第八六
    一三九號函通知全體外勤仁，各業務同仁未經市場部核可逕行對外發文而損害到
    公司形象與聲譽者，公司將予處分，惟原告因受被告公司一、二職員欺壓，於公
    司內部申訴未獲妥善處理，不得不據實以告，內容俱有明確證據，無隻字片言係
    屬虛構，自非故意損害公司形象與聲譽，被告應不能對原告為處分，遑論終止合
    約。本件曾由台北市政府勞資爭議調解委員會五位調解委員開會查證並於調解方
    案中明確表示：「本案資方即被告終止合約行為所採理由，是否造成公司重大損
    失及影響信譽，缺乏具體事證，為顧及往後勞資雙方合諧，建議比照勞基法第十
    一條第五款及第十七條資遣辦法，給予勞方即原告慰勞補償金」。行使權利履行
    義務，應依誠實信用原則，被告對部分職員違反公司規定，剝奪原告苦心經營之
    成果者，未能公平處理，竟挾怨對不輕易屈服之原告終止契約，顯違誠實信用原
    則自屬無效，兩造僱傭關係應仍存在。因被告拒絕原告履行給付勞務之義務，依
    民法第四百八十七條規定，被告即僱用人受領勞務遲延者，原告即受雇人無補服
    勞務之義務，仍得請求報酬，原告於八十六年一月至七月間薪資總額為一百四十
    四萬二千三百四十二元，平均每月為二十萬六千零四十九元，被告自八十六年八
    月一日起未給付報酬，計至八十八年九月三十日止為二十六月，總額為五、三五
    七、二七四元，於此期間，原告因生活所迫，不得不暫時到中興人壽保險股份有
    限公司任職，共受領薪資九五七、三六四元，依法被告仍應給付原告新台幣四、
    三九九、九一０元。
  (七)原告並無得終止勞動契約之事由，被告之終止係偏私挾怨報復，應不生終止之效
    力，其影響原告之名譽，被告顯有故意或過失侵害原告名譽權之行為，致原告受
    重大損害，依民法第一百九十五條第一項規定，原告名譽之受不法侵害，雖非財
    產上損害，亦得請求賠償相當之金額，斟酌兩造身分地位，原告請求賠償一百萬
    元，應非過苛，併同前項金額，被告應給付原告五、三九九、九一０元，爰先請
    求其中五、０七三、六六七元，如訴之聲明所示。
  (八)被告主張原告不受勞動基準法保障，應依民法第四百八十二條以下僱傭乙節規定
    ，被告依民法第四百八十八條第二項規定得隨時終止契約，惟行使權利，履行義
    務，應依誠實及信用方法，民法第一百四十八條第二項定有明文，被告之終止權
    ，自不能反誠實及信用方法，本件爭執之起因在於被告公司業務部經理簡臣彥挾
    其公司內勤經理之職權，欲謀將原告及配劉嘉惠苦心經營之長欣分處所屬郭德惠
    區經理等八人，脫離原組織，改隸簡臣彥配偶胡壽樁所屬南京分處，胡女將因此
    獲得龐大經濟利益，原告將受龐大財產損害，其舉措顯已違反被告公司業務制度
    準則第五章第一節第十六條及第三節第四條第四款，及業務專員管理規章十六條
    「不可以任何方式誘使已經公司聘用之各級業務人員脫離原單位」之規定，原告
    乃向被告公司陳情，經被告法定代理人於八十六年四月七日召開協議調會，經協
    商為維護公司形象及制度，由副總經理金段宇研究調處，後仍罔顧公司制度僱袒
    簡臣彥，一再壓迫原告夫妻，非法解僱被告之行為亦屬民法第一百八十四條之侵
    權行為，原告所受損害及所失利益亦有上揭五、０七三、六六七元，被告自應負
    損害賠償之責。
乙、被告方面：
一、聲明：駁回原告之訴。
二、陳述：
  (一)緣被告確曾聘用原告任業務經理暨業務專員乙職，為維護被告公司之形象，被告
    曾於民國八十六年六月十三日以喬治亞經字第八六一三九號通知全體外勤同仁，
    以「自即日起各業務同仁與未經市場部核可而逕行對外發文（含電子郵件Intern
    -et E-mail），而損害到公司形象與聲譽時，公司將予以處分，其處分將依實際
    狀況而定，最嚴厲將予以終止其業務專員合約。」。原告明知公司有此對外發文
    呈核程序，仍不予遵從，於民國八十六年六月十六日及十七日兩度未經市場部核
    可即逕行對外發送文件，後經被告於民國八十六年六月十七日以喬市字第八六０
    一三號函予以警告，詎被告仍不知收斂，反變本加厲，在民國八十六年六月廿二
    日及六月廿五日擅自利用網際網路對外發布「陳情書」及「喬治亞人壽保險用權
    勢，高壓草菅人權逼迫員工」（被證三）等惡意攻訐有損被告之形象及聲譽之文
    字，屢勸不聽，被告認其行為已不宜繼續擔任業務專員之職，而於民國八十六年
    七月二十八日以喬治亞市字第八六一七五號函通知原告自民國八十六年七月三十
    一日起終止與原告間之業務專員暨業務經理合約在案。
  (二)依原告與被告所訂立之業務專員合約第三條第二款明定「任何一方得隨時以書
    面通知他方終止本合約，本合約自通知月之月底起自動終止。」而業務經理合約
    書第四條第四款規定「業務經理與公司另行簽訂之業務專員合約如因任何原因
    終止時，本合約即同時自動終止。」因終止合約當時勞動基準法尚未適用於保險
    業，故兩造之權利義務應適用民法第五百四十九條以下委任契約乙節或第四百八
    十二條以下僱傭契約乙節之規定及雙方所簽契約內容而定，依民法第五百四十九
    條之規定，各當事人得隨時終止契約，民法第四百八十二條第二項亦明定各當事
    人得隨時終止契約，而兩造間之業務專員合約書第三條第二款亦有相同之規定，
    被告依法依約終止與原告僱傭關係或委任關係自屬合法有效，是被告係合法終止
    與原告間之委任契約及僱傭契約。
  (三)被告究係是否合法終止其與原告間之聘僱關係（可能為委任關係或僱佣關係，惟
    此點並不影響本案之結果），依私法自治原則，本即依當事人間所簽定之合約為
    判斷依據，而查依原告與被告所訂立之業務專員合約第三條第二款明定「任何一
    方得隨時以書面通知他方終止本合約，本合約自通知月之月底起自動終止。」及
    業務經理合約書第四條第四款規定「2.業務經理與公司另行簽訂之業務專員合約
    如因任何原因終止時，本合約即同時自動終止。」，即原告或被告自得隨時終止
    合約，是被告公司八十六年七月二十八日以喬治亞市字第八六一七五號函終止與
    原告間之業務專員暨業務經理合約，即屬合法有據，而不論原告是否有攻訐被告
    形象及聲譽之行為，被告既得隨時終止與原告間之契約，則被告之終止行為並無
    任何不符誠信原則之處。換言之，被告已合法終止與原告間之聘僱契約，原告與
    被告自八十六年八月一日起即無聘僱關係，聘僱關係既不存在，被告主張依民法
    第四百八十六條及第四百八十七條，請求給付薪資，於法無據，應予駁回。
  (四)至於原告一再以其並非故意損害公司形象及聲譽，及被告之前述終止行為不符誠
    信原則，故該終止之行為應為無效，而請求給付薪資及侵害名譽之非財產損害云
    云，查被告既係合法終止與原告間之契約關係，本不需就原告之其他主張做任何
    答辯，惟為避免原告之不實說明或不當主張影響  鈞院之心證，茲說明如后：
    原告辯稱「其因受被告公司一、二職員欺壓，於公司內部申訴未獲妥善處理，
      不得不據實以告，內容俱有明確證據，無隻字片言係屬虛構，自非故意損害公
      司形象與聲譽，被告應不能對原告為處分，遑論終止合約」云云，姑不論原告
      該項行為所違反之被告公司對外發文程序之通知，並不以「故意」損害公司形
      象與聲譽為要件（而原告之該項行為確已損害公司之形象及聲譽），即依原告
      之說明顯然自承其就電子郵件之內容之足以造成損害公司形象與名譽之結果已
      有認識，惟原告仍執意為之，故原告之上述行為，顯然已構成「故意」損害公
      司形象，且亦嚴重違反被告公司對外發文呈核程序，是原告稱其並非故意損害
      公司形象與名譽，自非可採，而該行為亦已對公司之形象及聲譽造成損害，則
      被告公司縱因此原因而終止與原告間之法律關係，亦為合理之舉動，否則如任
      由公司之所屬員工恣意損害公司之名譽，卻仍不得採取任何有利之行動加以制
      止，且仍需給付薪資予該員工，顯對企業法人課予過重之責任，而不合理。
    原告並以台北市政府勞資爭議調解委員會之調解記錄中之調解方案所載（原證
      一），而認被告之終止合約行為不符誠信原則云云，惟查，依兩造當事人所簽
      定之前述合約（被證四），原告即應接受被告之終止合約行為，然原告卻因不
      服被告之行為而提起本案訴訟，其行使權利顯然業已違反誠信原則，其主張本
      即不可採，而前述調解方案，僅係調解委員陳明係基於顧及往後勞資雙方和諧
      之考量，而要求被告給予原告補償金，並未就被告依合約所生之隨時終止權利
      做任何判斷，換言之，其僅以「和事佬」之心態來處理此事，被告終止之行為
      是否合法有據其不僅未予判斷，且亦無權判斷，則該調解記錄所載之調解方案
      ，僅係調解委員會之私人建議，顯不能做為認定被告之終止行為是否符合誠信
      原則之依據，是原告之該等主張，即不可採。
    原告復辯稱前述行為係起因於被告公司業務部經理簡臣彥......欲謀將原告及
      配偶劉嘉惠苦心經營之長欣分處所屬郭德惠區經理......，脫離原組織，改隸
      簡臣彥配偶胡壽椿所屬南京分處......，其舉措顯已違反被告公司業務制度準
      則第五章第一節第十六條及第三節第四條第四款之規定，及業務專員管理規章
      十六條...之規定，原告乃向被告公司陳情......由副總經理金段宇研究調處
      ，後仍罔顧公司制度偏袒郭德惠，一再壓迫原告夫妻......云云，惟查，就上
      述情事，原告業於八十四年十一月十六日就該事件經公司調處後與郭德惠簽定
      人事協議，且約定雙方不得有任何異議，有關業務部分並已依照該人事協議而
      為履行，是本項爭執既經當事人間簽定協議，而不得再有異議，原告之事後再
      為爭執或謂被告公司偏袒，即屬無據，亦無理由，甚且，原告所指之業務制度
      準則所規定者係指「業務專員......不可以任何方式誘致公司其他業務專員脫
      離公司或原單位」，與前述調動係由被告公司所為之調動顯有不同，則原告之
      指摘即有誤會；換言之，原告之上述主張或有誤會，或毫無依據及理由，故並
      不足採。
  (五)被告合法終止僱傭契約，並不構成侵權行為，原告請求損害賠償，於法無據被告
    係合法終止與原告間之聘僱契約，乃依據契約條款合法行使權利，並不構成侵權
    行為，更無侵害原告名譽等情事，原告請求非財產上損害賠償，於法無據。
    理    由
一、本件原告於八十八年七月二十六日起訴狀，係請求被告應給付原告資遣費一百五
    十二萬八千一百九十七元、八十六年度薪資差額九十三萬九千一百七十九元、八
    十七年度薪資差額一百六十萬零六千二百九十一元及非財產上之損害賠償一百萬
    元，合計請求被告應給付原告五百零七萬三千六百六十七元及自起訴狀繕本送達
    被告翌日起至清償日止，按年息百分之五計算之利息之判決；嗣於第一次言詞辯
    論期日之八十八年十一月一日具狀變更、追加請求被告應給付其薪資00000
    00元及非財產上之損害賠償一百萬元，並先請求其中之0000000元，被
    告就上開追加部分，於八十八年十一月一日及同年十二月十三日言詞辯論期日，
    均未表示異議，嗣於八十九年一月十七日言詞辯論期日始表示不同意，依民事訴
    訟法第二百五十五條第二項應視為同意，原告上揭之訴之變更、追加合於民事訴
    訟法第二百五十五條第一項之規定，合先明。
二、原告主張其於八十年三月一日起應聘至被告公司擔任分處經理、業務經理暨業務
    專員等職務，詎於八十六年七月二十八日，被告突然派來內勤各部門人員七名，
    偕同訴外人國興保全公司二名保全員，至原告辦公處所，出示終止僱用合約函一
    紙，即日開除原告並遷離上開辦公處所。而行使權利履行義務，應依誠實信用原
    則，被告對部分職員違反公司規定，剝奪原告苦心經營之成果者，未能公平處理
    ，竟挾怨對不輕易屈服之原告終止契約，顯違誠實信用原則自屬無效，兩造僱傭
    關係應仍存在。因被告拒絕原告履行給付勞務之義務，依民法第四百八十七條規
    定，原告仍得請求報酬，原告於八十六年一月至七月間薪資總額為一百四十四萬
    二千三百四十二元，平均每月為二十萬六千零四十九元，被告自八十六年八月一
    日起未給付報酬，計至八十八年九月三十日止為二十六月，總額為五、三五七、
    二七四元，於此期間，原告因生活所迫，不得不暫時到中興人壽保險股份有限公
    司任職，共受領薪資九五七、三六四元，依法被告仍應給付原告四、三九九、九
    一０元。又原告並無得終止勞動契約之事由，被告之終止勞動契約，應不生終止
    效力，其影響原告之名譽，被告顯有故意或過失侵害原告名譽權之行為，致原告
    受重大損害，依民法第一百九十五條第一項規定，原告名譽之受不法侵害，雖非
    財產上損害，亦得請求賠償相當之金額，斟酌兩造身分地位，原告請求賠償一百
    萬元，併同前項金額，被告應給付原告五、三九九、九一０元，爰先請求其中五
    、０七三、六六七元等語。被告則以其確曾聘用原告擔任業務經理及業務專員乙
    職，惟原告於八十六年六月二十二日及同年六月二十五日利用網際網路對外發布
    有損被告形象及聲譽之文字，依兩造所訂之業務專員合約第三條第二款、業務經
    理合約第四條第四款，及民法第五百四十九條、第四百八十二條之規定，被告得
    隨時終止系爭契約，被告乃於八十六年七月二十八日以喬治亞市字第八六一七五
    號函通知原告自八十六年七月三十一日起終止與原告間之系爭合約，又被告係合
    法終止系爭契約，並不構成侵權行為，無侵害原告名譽之情事，原告請求非財產
    上之損害賠償，於法無據等語，資為抗辯。
三、查本件原告主張其於八十年三月一日起應聘至被告公司擔任業務經理暨業務專員
    等職務，嗣於八十六年七月二十八日，被告以喬治亞市字第八六一七五號函通知
    原告自八十六年七月三十一日起終止與原告間之系爭合約等情，有兩造所訂之業
    務經理合約書、業務專員合約書及終止合約函文各一份在卷可資佐證，且為兩造
    所不爭執，堪信原告此部分之主張為真正，茲兩造爭執之重點在於：（一）被告
    終止系爭合約是否合法？以及（二）被告是否侵害原告之名譽權，致原告受有非
    財產上之損害？爰分別論述如后：
四、保險業於八十七年四月一日起，始適用於勞動基準法，本件原告係自八十年三月
    一日起至八十六年七月二十八日止擔任被告公司之業務經理暨業務專員，兩造間
    之勞雇關係，並無勞動基準法之適用，此亦為兩造所不爭執，則渠等之勞雇關係
    ，自應依兩造之合約為斷，依原告與被告所訂之業務專員合約書第三條第二款約
    定：「任何一方得隨時以書面通知他方終止本合約，本合約自通知月之月底起自
    動終止。」，而業務經理合約第四條第四款復約定：「業務經理與公司另行簽訂
    之業務專員合約如因任何原因終止時，本合約即同時自動終止。」，是依上開兩
    造所訂之合約內容觀之，姑不論被告所辯終止系爭合約之原因是否屬實，被告有
    權不問原因隨時以書面終止系爭之合約，則被告終止系爭之合約，自為合法。
五、按「因故意或過失，不法侵害他人之權利者，負損害賠償責任。故意以背於善良
    風俗之方法，加損害於他人者，亦同。違反保護他人之法律者，推定其有過失。
    」民法第一百八十四條定有明文，如上所述，被告係依雙方之約定合法終止系爭
    合約，並無不法侵害原告之名譽權，要無被告負非財產上損害賠償之責。
六、從而，原告依民法第四百八十七條規定，請求被告給付原告自八十六年八月一日
    起至八十八年九月三十日止，（扣除原告至中興人壽保險股份有限公司任職，受
    領薪資九五七、三六四元）共計四、三九九、九一０元，及依民法第一百八十四
    條、第一百九十五條第一項規定，請求被告給付非財產上損害一百萬元，並先請
    求其中五、０七三、六六七元及自起訴狀繕本送達被告翌日起至清償日止，按年
    息百分之五計算之利息，均無理由，應予駁回。原告受敗訴判決，其假執行之聲
    請即失所依據，應併予駁回。
七、因本件事證已臻明確，兩造其餘主張陳述及所提之證據，均毋庸再予審酌，附此
    敘明。
八、結論：本件原告之訴，為無理由，並依民事訴訟法第七十八條，判決如主文。
中      華      民      國    八十九    年      一      月    三十一    日
                                            民事第三庭法      官  陳邦豪
右為正本，係照原本作成。
如對本判決上訴，須於判決送達後廿日內向本院提出上訴狀
中      華      民      國    八十九    年      一      月    三十一    日
~B法院書記官  梁添勝


司法院資訊處製作；財團法人民間司法改革基金會備份。
